【裁判字號】    98,台上,7531
【裁判日期】    981216
【裁判案由】    常業重利
【裁判全文】
最高法院刑事判決            九十八年度台上字第七五三一號
上  訴  人  甲○○
選任辯護人  黃小舫律師
上列上訴人因常業重利案件，不服台灣高等法院高雄分院中華民
國九十八年七月三十日第二審判決（九十七年度上訴字第二０一
四號，起訴案號：台灣高雄地方法院檢察署九十五年度偵字第九
五四六號），提起上訴，本院判決如下：
    主  文
原判決關於甲○○部分撤銷，發回台灣高等法院高雄分院。
    理  由
本件原判決認定上訴人甲○○係「良泰旅行社有限公司」（下稱
良泰旅行社，址設高雄市新興區○○○路一四二號二樓之一）之
實際負責人，為商業負責人，明知信用卡特約商店依約不得從事
非消費性之貸款融資業務，而關中天、施威志、紀麗卿係經營俗
稱「假消費、真刷卡」之刷卡換現金業務，竟與關中天、施威志
、紀麗卿共同基於常業重利及填製不實簽帳單會計憑證之概括犯
意，同意關中天、施威志將良泰旅行社之刷卡端末機，移置於高
雄市苓雅區○○○路四六一號六樓之六、高雄市前金區○○○路
二三二號一樓，而共同以如原判決事實欄一、二所示之方式，獲
取得與原本顯不相當之重利（詳細情形如原判決附表一、二、四
編號１、２所示）。上訴人並在良泰旅行社上開營業處，以如原
判決事實欄三所示同為「假消費、真刷卡」之方式，獲取得與原
本顯不相當之重利（詳細情形如原判決附表三所示）。嗣於民國
九十四年七月二十一日，為法務部調查局南部地區機動工作組調
查員，持搜索票前往上開三址搜索，並扣得如原判決附表七所示
之物。詎上訴人不知警惕而承前犯意，又將上開刷卡機分別交付
予關中天、紀麗卿，各別置放於高雄市苓雅區○○○路四六一號
六樓之六、高雄市前金區○○○路二三二號一樓，以如原判決事
實欄四所示同為「假消費、真刷卡」之方式，獲取得與原本顯不
相當之重利（詳細情形如原判決附表四編號３至８３所示）。上
訴人另將以尊爵旅行社名義訂約取得之刷卡端末機二部等設備，
分別交付關中天、紀麗卿，在高雄市苓雅區○○○路四六一號六
樓之六、高雄市○○○路二三０、二三二、二三四號，以如原判
決事實欄五所示同為「假消費、真刷卡」之方式，獲取得與原本
顯不相當之重利，並恃以維生。嗣經法務部調查局高雄市調查處
，於九十六年八月二十一日，前往尊爵旅行社（址設高雄市新興
區○○○路一四二號二樓之一）搜索，並扣得如原判決附表八所
示之物等情。因而撤銷第一審關於上訴人部分之判決，改判論處
上訴人共同犯常業重利罪刑，固非無見。
惟查：(一)、有罪判決所載之事實及理由，暨判決理由間之說明，
前後均須互相一致，復須與卷內之證據資料相適合，否則即屬判
決理由矛盾之違法。原判決於理由欄壹、一說明：本件於理由欄
所引用之證據資料，其中屬被告以外之人在審判外之陳述部分，
因上訴人等及辯護人、檢察官均同意可作為證據使用，斟酌上開
證據並無違法取得之情事，亦無證明力明顯過低之情形，作為認
定上訴人等犯罪有無之證據亦屬適當，依刑事訴訟法第一百五十
九條之五第一項之規定，均得採為本件論斷之證據等情，並援引
高彩貴等人於調查中供述各情（原判決理由欄貳、二、(四)、１、
２），為認定上訴人有前揭犯行之主要論據之一。然上訴意旨提
出原審相關筆錄影本據以指摘：上訴人原審選任辯護人於原審審
理中，已主張高彩貴等人在調查中之供述，係屬審判外之陳述而
無證據能力，並聲請原審傳喚高彩貴到庭調查，乃原審並未傳喚
高彩貴到庭調查，復逕認高彩貴等人於調查中供述各情，為有證
據能力而得採為判決之依據，自有違誤等情。稽諸原審九十八年
二月六日準備程序筆錄之記載，上訴人原審選任辯護人除否認黃
民進等二十九人在調查中之供述，具有證據能力外（原審卷第一
宗第一六二頁），並主張高彩貴未於第一審審理中出庭作證，聲
請原審傳喚高彩貴到庭作證（原審卷第一宗第一六一頁）；又原
審九十八年四月二十四日準備程序筆錄內載：上訴人原審選任辯
護人陳稱：「……高彩貴在調查局的陳述，係傳聞證據，不具證
據能力」（原審卷第二宗第十二頁）等情。而上情與高彩貴等人
於調查中供述各情是否具有證據能力，及是否能援引高彩貴等人
於調查中之供述，為不利上訴人認定之依據攸關，自應詳予調查
釐清論述說明。乃原審就上情未詳予調查研求，逕以上開與卷內
證據資料不盡相符之理由，即認本件於理由欄所引用之證據資料
，其中屬被告以外之人在審判外之陳述部分，因上訴人等及辯護
人、檢察官均同意可作為證據使用，並援引高彩貴等人於調查中
供述各情，為認定上訴人有為前揭犯行之依據，致上訴意旨得援
引上情據以指摘，尚有未合。(二)、有罪之判決書，對被告有利之
證據不採納者，應說明其理由，為刑事訴訟法第三百十條第二款
所明定。故有罪判決書對於被告有利之證據，如不加採納，必須
說明其不予採納之理由，否則即難謂無判決不備理由之違誤。是
事實審法院應於審判期日就被告否認犯罪所為有利之辯解事項與
證據，予以調查，而於有罪判決理由內詳加論列，否則率行判決
，即屬於法有違。１、上訴人於原審審理中或具狀或以言詞，一
再辯稱：第一審判決認定郭聯霈、陳宏仁、高彩貴等人，刷卡換
現金之地點係在良泰旅行社內，即高雄市○○○路一四二號二樓
之一，係屬有誤。因良泰旅行社係於九十四年四月十九日，始遷
往上址營業，上情並有相關工商登記影本可證，而第一審判決附
表三所載該三證人刷卡之時間，則分別係九十四年三月二十三日
、二十四日、二十八日、四月八日、九十二年十二月二十六日、
九十三年一月二十日、九十三年五月二十六日、九十三年八月三
十日、九十三年九月二日、九十三年九月十六日，亦與良泰旅行
社當時營業之地點，即高雄市○○○路三之一號不符，足見郭聯
霈、陳宏仁、高彩貴等人相關供述各情，均非事實（原審卷第一
宗第十四至十五頁、第十六頁背面至十七頁、第一六一頁）等情
。乃原判決未說明上訴人上開辯解各情，何以不能為有利上訴人
論斷之理由，仍逕援引郭聯霈、陳宏仁、高彩貴相關供述各情等
，即於原判決事實欄三、理由欄貳、(四)、１、附表三，為與第一
審相同之認定記載，致上訴意旨得提出高雄市政府相關函文影本
，執上情據以指摘原判決採證認事不當，其查證未盡且理由欠備
，遽行判決，難昭折服。２、上訴人否認與關中天、施威志等人
間，有何犯意聯絡及行為分擔，而關中天於原審審理中證稱：上
訴人不知道伊幫朋友刷卡，這是伊自己的事情，上訴人應該是不
清楚，而且伊也不可能會告訴他這些事情（原審卷第二宗第九十
七頁）；施威志於原審審理中證稱：伊從事刷卡換現金，沒有告
訴上訴人或間接讓上訴人知道……上訴人是不是知道，伊不是很
確定，伊是沒有告訴上訴人刷卡換現金的事（原審卷第二宗第一
０一頁）等情，是否屬實，其與上訴人與關中天、施威志間，是
否有犯意聯絡及行為分擔攸關，自應詳予調查釐清論述說明。乃
原審就上情未詳予調查研求，復未說明上情何以不能為有利上訴
人論斷之理由，致上訴意旨得援引關中天、施威志相關供述各情
，據以指摘原判決採證認事不當，其查證未盡且理由欠備，遽行
判決，尚有未洽。上訴人上訴意旨指摘原判決關於此部分不當，
尚非全無理由。按第三審法院應以第二審判決所確認之事實為判
決基礎，刑事訴訟法第三百九十四條第一項前段定有明文。原判
決上述之違背法令，影響於事實之確定，本院無可據以為裁判，
應將原判決關於此部分撤銷，發回原審法院更為審判。原判決關
於上訴人不另為無罪及免訴諭知部分，基於審判不可分之原則，
併予發回，附此敘明。
據上論結，應依刑事訴訟法第三百九十七條、第四百零一條，判
決如主文。
中    華    民    國  九十八  年   十二   月   十六   日
                      最高法院刑事第一庭
                          審判長法官  董  明  霈
                                法官  林  茂  雄
                                法官  張  祺  祥
                                法官  陳  祐  治
                                法官  林  瑞  斌
      本件正本證明與原本無異
                                      書  記  官
中    華    民    國  九十八  年   十二   月  二十二  日
                                                      v

司法院資訊處製作；財團法人民間司法改革基金會備份。
